【裁判字號】    98,上易,60
【裁判日期】    980429
【裁判案由】    拆屋還地
【裁判全文】
臺灣高等法院臺中分院民事判決          98年度上易字第60號
上  訴  人  壬○○
                      5號
被上訴人    戊○○
            丁○○
            丙○○
                      3號
            己○○
            辛○○○
            庚○○
前列六人共同
訴訟代理人  李淵源律師
上列當事人間拆屋還地事件，上訴人對於中華民國97年12月25日
臺灣彰化地方法院97年度訴字第855 號第一審判決提起上訴，本
院於中華民國98年4 月15 日言詞辯論終結，判決如下：
    主  文
上訴駁回。
第二審訴訟費用由上訴人負擔。
    事實及理由
壹、聲明部分：
一、上訴人方面：(一)原判決廢棄。(二)前項廢棄部分，被上訴人在
    第一審之訴駁回。
二、被上訴人方面：駁回上訴。
貳、陳述及理由部分：
一、被上訴人主張：
(一)、(1)坐落彰化縣花壇鄉○○○段623 地號土地，係被上訴人與
    上訴人及訴外人黃家本、黃佳福、黃茂林、黃國忠、黃其淵
    、謝惠美所共有；另坐落彰化縣花壇鄉○○○段587 地號土
    地則係被上訴人戊○○、丁○○、丙○○、己○○、辛○○
    ○與上訴人及訴外人黃家本、黃佳福、黃茂林、黃國忠、謝
    惠美所共有。上訴人未經全體共有人同意，分別在上揭土地
    占有如附圖所示編號Ｂ、Ｅ部分之土地搭蓋建物。
  (2)按所有人對於無權占有或侵奪其所有物者，得請求返還之。
    對於妨害其所有權者，得請求除去之，民法第767 條前段及
    中段定有明文。又各共有人對於第三人，得就共有物之全部
    為本於所有權之請求，但回復共有物之請求，僅得為共有人
    全體之利益為之，民法第821 條定有明文。另共有人如未經
    協議或他共有人之同意，就共有物之全部或一部占有用益時
    ，已屬侵害他共有人之所有權，他共有人自得本於所有權，
    請求除去其妨害或請求向全體共有人返還占用部分。本件上
    訴人未經全體共有人同意，即在前揭623、587地號土地上搭
    蓋建物，被上訴人自得依民法第767條、第821條規定請求其
    拆屋還地。
(二)、對上訴人抗辯之陳述：上訴人抗辯其沒有占用系爭土地，及
    其所占用之土地係預定道路用地，如有需要應依道路管理辦
    法與其接洽等語，並無理由。
(三)、爰求為命：上訴人應將坐落彰化縣花壇鄉○○○段623 地
    號土地上如附圖所示編號Ｂ部分，面積19.20 平方公尺之磚
    造鐵皮烤漆板瓦建物拆除，並將該部分之土地返還被上訴人
    及其他共有人；上訴人應將坐落彰化縣花壇鄉○○○段58
    7地號土地上如附圖所示編號Ｅ部分，面積16.67平方公尺之
    磚造鐵皮烤漆板瓦建物拆除，並將該部分之土地返還原告戊
    ○○、丁○○、丙○○、己○○、辛○○○及其他共有人之
    判決。
二、上訴人則以：
(一)、上訴人占用之土地是預定道路用地，被上訴人若有需要，應
    依道路管理辦法與其接洽，上訴人並沒有侵占他人土地。
(二)、系爭623、587地號土地原係黃紅炮、黃金元二兄弟共有，並
    協議區分為東西二部分各自分管使用，黃紅炮並在其分管之
    土地上建造系爭房屋，其後又將系爭房屋分配與其長子即上
    訴人之父親黃典居住，黃典生前又將系爭房屋分配與長子即
    上訴人居住至今，已數十年，均相安無事，是上訴人使用系
    爭房屋及土地，係承襲兩造被繼承人間土地分管、房屋使用
    借貸等權利義務關係，自非無權占有。退而言之，系爭房屋
    係被繼承人黃紅炮之遺產，應屬其繼承人全體公同共有，上
    訴人只是其繼承人之一，依法尚無單獨拆除系爭房屋之權利
    ，被上訴人本件請求有當事人不適格之違法。
三、上訴人抗辯系爭房屋係黃紅炮之遺產，應屬其繼承人全體公
    同共有，上訴人只是其繼承人之一，並無單獨拆除系爭房屋
    之權利，本件請求有當事人不適格之違法等語。惟按當事人
    適格，乃指當事人就具體特定訴訟標的有無實施訴訟之權能
    而言，此項權能之有無，應依當事人與特定訴訟標的之關係
    定之，倘原告主張其為訴訟標的法律關係之權利主體，或主
    張他造為訴訟標的法律關係之義務主體，其當事人即為適格
    ，至其是否確為權利人或他造是否確為義務人，乃為訴訟標
    的法律關係在實體上有無理由問題，非為當事人適格之欠缺
    。經查，本件被上訴人主張上訴人為系爭建物之所有人，該
    建物無權占用系爭623、587地號土地，並請求上訴人拆屋還
    地，因而以上訴人為對造提起本件訴訟，揆諸前開說明，並
    無當事人不適格問題。況本院參酌上訴人在民事上訴狀自陳
    略以：系爭623、587地號土地原係兩造之被繼承人黃紅炮、
    黃金元二兄弟共有，並協議區分為東西二部分各自分管使用
    ，黃紅炮並在其分管之土地上建造系爭房屋，其後又將系爭
    房屋分配與長子即上訴人之父親黃典居住，黃典生前又將系
    爭房屋分配與長子即上訴人居住至今等語（見本院卷第 3頁
    民事上訴狀），上訴人既自陳系爭建物既係其父親分配予上
    訴人居住使用，益證被上訴人以上訴人為對造提起本件訴訟
    ，並無當事人不適格問題，是上訴人以本件有當事人不適格
    之違法，自屬無據。
四、被上訴人主張坐落彰化縣花壇鄉○○○段623 地號土地，為
    被上訴人與被告及訴外人黃家本、黃佳福、黃茂林、黃國忠
    、黃其淵、謝惠美等人所共有，同段587 地號土地，為被上
    訴人戊○○、丁○○、丙○○、己○○、辛○○○與上訴人
    及訴外人黃家本、黃佳福、黃茂林、黃國忠、謝惠美等人所
    共有之事實，有土地登記第二類謄本在原審卷為證（見原審
    卷第6-13頁），且為上訴人所不爭，堪信為真。至於被上訴
    人主張上訴人有無權占用事實，則為上訴人否認，並以前詞
    抗辯，是本件爭點為上訴人所有之上開建物占用系爭土地，
    是否有合法權源？經查：
(一)、本件經原審會同兩造及彰化縣彰化地政事務所人員到現場勘
    驗結果，上訴人所有如原審附圖所示編號B部分，面積19.20
    平方公尺之磚造鐵皮烤漆板瓦建物，占用系爭 623地號土地
    ，上訴人所有如原審附圖所示編號E部分，面積 16.67 平方
    公尺之磚造鐵皮烤漆板瓦建物，占用系爭587 地號土地之事
    實，有原審之勘驗筆錄、彰化縣彰化地政事務所97年11月25
    日彰地二字第0970013890號函及土地複丈成果圖等件在原審
    卷為證（見原審卷第23- 25頁），被上訴人主張上訴人有上
    開占用之事實，堪信為真。上訴人抗辯其所占用之土地是預
    定道路用地，被上訴人若有需要，應依道路管理辦法與其接
    洽等語。惟查，系爭土地分別為兩造與訴外人丁○○等人所
    共有一節，已如前述，被上訴人基於共有物所有權人地位，
    本得請求無權占用人即上訴人拆屋還地．核與道路管理辦法
    規定無涉，上訴人上開抗辯，並無足採。
(二)、上訴人另抗辯其為系爭623、587地號土地之共有人，系爭62
    3、587地號土地係兩造之被繼承人黃紅炮、黃金元二兄弟共
    有，並協議區分為東西二部分各自分管使用，黃紅炮並在其
    分管之土地上建造系爭房屋，其後又將系爭房屋分配與長子
    即上訴人之父親黃典居住，黃典生前又將系爭房屋分配與長
    子即上訴人居住至今，已數十年，均相安無事，是上訴人使
    用系爭房屋及土地，係承襲兩造被繼承人間土地分管、房屋
    使用借貸等權利義務關係，自非無權占有，另系爭房屋是黃
    紅炮所有，為繼承人全體公同共有，上訴人為繼承人之一，
    並無單獨拆除之權利等語。惟按共有人未經其他共有人之同
    意，就共有物之特定部分占有使用，縱未逾其應有部分，仍
    屬侵奪其他共有人之所有權，其他共有人得本於有除去其妨
    害或請求向全體共有人返還占用部分（最高法院著有93年度
    台上字第249 號判決意旨參照）。本件上訴人抗辯系爭建物
    占有上開623、587地號土地，係基於共有人之分管契約，並
    聲請訊問證人乙○○、甲○○二人為證。惟查，證人乙○○
    在本院結證稱略以：伊不知系爭623、587地號土地是否有分
    管契約，他們如何約定如何分配伊不清楚等語（見本院卷第
    36頁反面），證人甲○○在本院結證稱略以：伊不知道系爭
    623、587地號土地是否有分管契約或約定如何居住等語（見
    本院卷第37頁），證人乙○○、甲○○之證詞並不足以證明
    系爭623、587地號土地二筆之共有人或前共有人間有分管契
    約之約定，自難認上訴人之建物占用如前所示部分之系爭土
    地，係基於共有人間之分管契約或使用契約，而得認有合法
    權源。另查，系爭房屋係黃紅炮所建，並分配予上訴人父親
    黃典，嗣黃典再分配予上訴人居住使用迄今等情，業經上訴
    人自陳在卷，上訴人就系爭房屋自有單獨使用權及拆除之權
    利，上訴人上開抗辯，自無可採。綜上，上訴人雖為系爭土
    地之共有人之一，惟其未經其他共有人之同意，即在系爭土
    地上如原審附圖編號Ｂ、Ｅ之部分搭建磚造鐵皮烤漆皮瓦建
    物，被上訴人等自得訴請上訴人拆除建物，並將占用土地返
    還上訴人及其他共有人。
五、被上訴人主張其為系爭623、587地號土地共有人，因共有人
    之一即上訴人所有如原審判決附圖所示編號B部分、面積19.
    20平方公尺之磚造鐵皮烤漆板瓦建物，占用系爭 623地號土
    地，上訴人所有如原審附圖所示編號E部分，面積16.67平方
    公尺之磚造鐵皮烤漆板瓦建物，占用系爭587 地號土地，而
    上訴人抗辯其占用系爭土地係有合法權源，並不可採，已如
    前述。從而，被上訴人依據民法第767條、第821條之規定，
    請求上訴人應將坐落彰化縣花壇鄉○○○段623 地號土地上
    如附圖所示編號Ｂ部分，面積19.20 平方公尺之磚造鐵皮烤
    漆板瓦建物拆除，並將該部分之土地返還被上訴人及其他共
    有人；應將坐落彰化縣花壇鄉○○○段587 地號土地上如附
    圖所示編號Ｅ部分，面積16.67 平方公尺之磚造鐵皮烤漆板
    瓦建物拆除，並將該部分之土地返還被上訴人及其他共有人
    ，自屬有據，應予准許。原審因而為上訴人敗訴判決，並無
    不合。上訴論旨指摘原判決不當，求予廢棄改判，為無理由
    ，應予駁回。
六、本件事證已臻明確，兩造其餘攻擊防禦方法及舉證，經審核
    後認對判決結果不生影響，不予一一論列，併予明。
據上論結，本件上訴為無理由，依民事訴訟法第449條第1項、第
78條，判決如主文。
中    華    民    國    98    年    4    月    29    日
                  民事第六庭    審判長法  官  袁再興
                                      法  官  吳惠郁
                                      法  官  陳賢慧
以上正本係照原本作成。
不得上訴。
                                      書記官  吳麗琴
中    華    民    國    98    年    4    月    30    日


司法院資訊處製作；財團法人民間司法改革基金會備份。
